【裁判字號】    89,交上訴,1930
【裁判日期】    900109
【裁判案由】    遺棄等
【裁判全文】
臺灣高等法院臺中分院刑事判決                八十九年度交上訴字第一九三號
      上  訴  人
      即  自訴人  甲○○
      上  訴  人
      即  被  告  乙○○
      選任辯護人  林見軍
右上訴人因遺棄等案件，不服臺灣彰化地方法院八十八年度交自字第一三號中華民國
八十九年八月十八日第一審判決（案經自訴人提起自訴），提起上訴，本院判決如左
：
      主  文
上訴駁回。
      事實及理由
一、本案經本院審理結果，認第一審判決認事用法及量刑均無不當，應予維持，並引
    用第一審判決書記載之事實、證據及理由（如附件）。被告乙○○雖猶否認有遺
    棄之犯行，惟本件被告於肇事後即駛離現場逃逸之情事，業經原審認定事實甚為
    明確，復有道路交通事故調查報告表、現場照片圖及彰化基督醫院診斷書在卷可
    稽，被告犯行堪以認定。被告上訴意旨略以：被害人施伶妃雖受有嚴重之體傷，
    惟並非絕無自救力能力之人，且援引最高法院二十九年上字第三七七七號判例為
    例而認被害人當時在事實上有他人為養育或保護，對於該無自救力人之生命並不
    發生危險，即難成立該罪，當時被害人未幾即經丙○○請旁人報案而由救護車將
    被害人送往彰化基督教醫院就醫，是被害人並不因被告未施以救助而致有不能生
    存之虞云云。惟查：(1)所謂「無自救能力之人」，係指其無維持其生存所必要之
    能力，亦即無為生存上必要之事宜之體力也（刑法第二百九十四立法理由參照之
    ）。而所謂「生存所必要」，係指以於生存有危險者之謂。又被遺棄者，是否為
    無自救力之人，係以被遺棄當時，其人有無維持生存所必要之能力為判斷之準據
    ，事後苟因其他原因，由無自救力轉為有自救之能力，或受第三人之扶助、養育
    或保護，仍不影響該遺棄罪之成立（最高法院八十五年台上字八七三號判決參照
    之）。查被害人當時身受嚴重體傷而昏迷並倒臥於往彰化市○○○○○道上，其
    隨時會遭其他車輛輾壓，危險性更高，其顯已陷於無自救能力之程度甚明，被告
    一再辯以此非屬無自救力之人，顯係詭辯卸責之詞，委無足採。(2)刑法第二百九
    十四條第一項後段之遺棄罪，以負有扶助、養育或保護義務者，對於無自救力之
    人，不為其生存所必要之扶助、養育或保護為要件。所謂「生存所必要之扶助、
    養育或保護」，係指義務人不履行其義務，於無自救力人之生存有危險者而言，
    是最高法院二十九年上字第三七七七號判例所稱：「若負有此項義務之人，不盡
    其義務，而事實上尚有他人為之養育或保護，對於該無自救力人之生命，並不發
    生危險者，即難成立該條之罪」，應以於該義務人不履行其義務之際，業已另有
    其他義務人為之扶助、養育或保護者為限；否則該義務人一旦不履行其義務，對
    於無自救力人之生存自有危險，仍無解於該罪責（最高法院八十七年台上字第二
    三九五號判例參照）。依原判決所確認之事實，上訴人駕車肇事，致被害人受傷
    倒地、昏迷不醒、無自救力，依道路交通管理處罰條例第六十二條第二項規定自
    有扶助被害人之義務，竟另萌遺棄之故意，棄置被害人在肇事現場，不為其生存
    所必要之扶助，逕自駕車逃逸，嗣後始由他人及時送被害人就醫。本件既係於被
    告不盡其扶助義務之後，始有他人扶助被害人就醫，揆諸上開說明，上訴人此部
    分所為自應成立刑法第二百九十四條第一項之遺棄罪。上訴意旨援引前揭判例，
    主張不應負該遺棄罪責，顯有誤會（最高法院八十九年台上字第二三九五號判例
    參照之）。被告上訴意旨仍執前詞，否認犯罪，指摘原判決不當，為無理由，應
    予駁回。
二、上訴人（即自訴人）上訴意旨略以：係被告過量飲酒後駕車逾越雙黃線，始撞及
    被害人所騎乘之機車，造成被害人施伶妃重傷云云。惟查：(1)本件車禍肇事發生
    後，依卷附照片被告車輛受損情形所示（見原審卷第七十一頁），被告車輛引擎
    蓋正前方受撞擊凹陷，顯見丙○○所騎乘之機車係與被告車輛由正前方衝撞，然
    丙○○於原審審理時供稱：「當時伊車道中尚有其他車輛」，「是跟在車子後面
    ，沒有要超車」等語（見原審卷第五十八頁至反面），被告亦供稱：「（丙○○
    ）前面有貨車」等語相符；若果如自訴人所言，乃被告越過雙黃線至對向車道而
    與丙○○正面衝撞，衡情被告應係整輛車均越過該車道，則被告車輛應先擦撞機
    車前方之車輛後，始可能正面迎撞自訴人之機車，而該車若遭被告車輛擦撞，則
    亦當停下處理，惟本件並無該車之紀錄，且被告車輛除正前方及前擋風玻璃受損
    外，其他車輛兩側旁並無受損痕跡（見前揭卷附照片），故自訴人所供係被告逆
    向駛入伊車道乙節，應非屬實。(2)復參以道路交通事故調查報告表中圖示：刮地
    痕係由鹿港往彰化方向車道（被告車道）開始，一直延伸至彰化往鹿港方向車道
    （自訴人車道），足見本件係丙○○越過分向限制線至被告車道，而與被告所駕
    駛車道正面相撞後，機車向後方反彈飛出，造成上開刮地痕至明。(3)本件並經原
    審認定事實明確，復經台灣省彰化縣區車輛行車事故鑑定委員會鑑定及台灣省車
    輛行車事故覆議鑑定委員會覆議結果均認丙○○無照駕駛，越過分向限制線，侵
    入對向快車道迎撞來車，為肇事原因；乙○○駕駛自小客車遵行己方車道，應無
    肇事因素，從而就被告過失傷害部份，原審以被告不能證明犯罪，依刑事訴訟法
    第三百零一條第一項規定，諭知無罪之判決，經核認事用法，並無不合，自訴人
    上訴意旨據以指摘原判決不當，亦乏理由，應併予駁回。
三、據上論斷，應依刑事訴訟法第三百七十三條、第三百六十八條，判決如主文。
中      華      民      國     九十       年     一       月    九      日
 臺灣高等法院臺中分院刑事第一庭
                                     審判長法  官  陳  紀  綱
                                           法  官  陳  登  源
                                           法  官  蕭  錦  鍾
右正本證明與原本無異。
遺棄罪部分得上訴。
過失傷害部分不得上訴。
如不服本判決應於收受送達後十日內向本院提出上訴書狀，其未敘述上訴之理由者並
得於提起上訴後十日內向本院補提理由書（均須按他造當事人之人數附繕本）。
                                           書記官  蘇  昭  文
中      華      民      國     九十       年     一       月    十      日
                                                                        Ｋ


司法院資訊處製作；財團法人民間司法改革基金會備份。
